臺灣新北地方法院民事裁定
111年度抗字第17號
抗  告  人  口袋移動科技股份有限公司

法定代理人  李承鴻  
代  理  人  蔡宜蓁律師
相  對  人  陳渼蓁  

            廖韋強  
            郭玉蘭  
            林瑀莛  
共      同
代  理  人  簡榮宗律師
            顏宏律師
            朱茵律師
上列當事人間聲請選派檢查人事件，抗告人對於中華民國110年
12月10日本院110年度司字第60號裁定提起抗告，本院裁定如下
：
    主  文
抗告駁回。
抗告程序費用新臺幣壹仟元由抗告人負擔。 
    理  由
一、相對人聲請意旨略以：
　㈠相對人陳渼蓁、廖韋強、郭玉蘭、林瑀莛現分別持有抗告人
    股份701,795股、113,193股、22,639股、11,319股，合計共
    848,946股，達抗告人已發行股數總數64,910,449股之1.307
    9％，符合公司法第245條第1項「繼續6個月以上，持有已發
    行股份總數1％以上之股東」之身分要件。
　㈡相對人陳渼蓁自民國104年間成為抗告人股東以來，抗告人法
    定代理人李承鴻屢向股東們宣稱抗告人營收、獲利前景極佳
    ，相對人等因信任經營團隊所言，始願意以每股新臺幣（下
    同）88元、108元之高價，投資抗告人。豈料：
　　⒈抗告人於109年6月29日召開109年度股東常會時，突然告知
      其於108年度產生6.5億元的鉅額虧損，李承鴻並表示虧損
      主因係因關係人即中國大陸子公司北京口袋億公司、安徽
      尚石機電公司之應收帳款，應提列600,677,130元之呆帳
      損失云云。然而，就抗告人於中國大陸有何子公司、集團
      內持股架構及彼此間交易關係等詳情，相對人等均不了解
      ，根本無法驗證李承鴻所述是否屬實；且抗告人自107年
      起至108年11月22日配股增資變更登記前，實收資本額僅3
      27,655,800元至573,450,480元，而其竟放任關係人應收
      帳款累積達7.64億元，即遠遠超過實收資本額，導致提列
      鉅額呆帳損失。
　　⒉再觀抗告人108年度資產負債表可知，抗告人107年度之「
      應付關係人款項」僅有485,000元，僅占當年度「負債及
      權益總計」0.04％，詎於108年度卻暴增364倍而高達176,6
      92,800元，占108年度「負債及權益總計」27.94％，顯屬
      異常。另依抗告人108年度綜合損益表，不但108年度之「
      營業收入」153,816,060元較107年度之254,204,675元大
      幅減少1億元，且「營業成本」較107年度上升5.69％，「
      營業費用」亦較107年度大幅上升8.38％，導致108年度之
      「營業淨利」僅有5,608,324元，占當年度營業收入的3.6
      5％，不到107年度45,025,425元的1/8，亦有異常。其間是
      否有不法利益運送情事，自有選派檢查人予以查明之必要
      。
　　⒊抗告人雖稱因中美貿易戰、香港反送中運動、新冠肺炎等
      重要事件影響其營收等語，然各該事件並非均將會對一切
      事物產生影響，亦有相關科技產業因而獲利，何以便得一
      概而論認為相對人應知悉抗告人因而受有損害，而無須對
      股東為相對應之解釋與說明？
　　⒋抗告人於108年度產生鉅額虧損後，復於109年12月29日召
      開股東臨時會，以「強化公司組織，因應國際市場區域，
      滿足不同區域客戶的需求，提高營運績效及競爭力」云云
      為由，將其不動產、動產、商標、技術、智財、合約等重
      大資產分割予其持股99.99％之子公司立承系統科技股份有
      限公司（下稱立承公司），並告知股東因應美中貿易戰，
      故須以抗告人及立承公司切割中國大陸市場及臺灣、海外
      市場云云而通過該分割案。依其計畫，抗告人將進行減資
      並以其所持有之立承公司股份返還股東，股東可依持有抗
      告人股份之比例持股立承公司。然而，立承公司隨後即以
      每股22元之價格增資發行1600萬股，由第三人為升電裝工
      業股份有限公司取得立承公司60％左右股份，顯係透過分
      割及增資，淘空抗告人業務、資產，並大幅稀釋原股東持
      股比例，損害相對人及眾多投資人、股東權益。 
　㈢實則，抗告人於104至107年間亦有經營不當、財務報表不實
    或不法情事之高度可能，而有選派檢查人進行檢查之必要：
　　⒈應收帳款屬於現金以外與營業有關之流動資產，則應收帳
      款增加實際上是代表公司不斷地流出現金，此為可信之專
      業會計原理。依抗告人之資產負債表及現金流量表，其應
      收帳款自104至107年間逐漸增加，營業活動之淨現金亦呈
      高額負數，表示抗告人不斷處於現金減少而無法加以靈活
      運用之狀況。再者，公司之應收帳款增加，卻未於現金流
      量表中有相應之現金流入，公司便有極高之做假帳風險。
      抗告人104至年107年間之應收帳款均不斷增加，現金流量
      表卻未有相應之現金淨流入，取而代之者係高額營業活動
      之淨現金流出，可知抗告人財務狀況相當不健全，且有高
      度做假帳之可能。另抗告人105年度現金流量表之應收帳
      款數額，竟與其104、105年度資產負債表應收帳款數額差
      額不符，可見抗告人所提供之相關財務報表不實，足以動
      搖股東之信心，而須有專業會計知識技能之檢查人檢查抗
      告人之必要。
　　⒉抗告人雖以亞翔工程股份有限公司、聖輝工程科技股份有
      限公司之應收帳款週轉天數為例，辯稱其應收帳款週轉天
      數尚可云云，惟上二公司之應收帳款週轉天數均有下降趨
      勢；且同為工程類別之上市櫃公司如建國工程股份有限公
      司、雙喜營造股份有限公司，其等應收帳款週轉天數亦非
      不斷上升，而是有下降調整之趨勢。反觀抗告人之應收帳
      款週轉天數，自104至107年間，至少100天以上，且有不
      斷上升之趨勢，而無調整下降之情形，甚至於107年度高
      達887天，相較於前年度天數驟然上升，顯然超越合理之
      升幅空間，亦與前述類似同業相悖。再依會計師之經驗，
      公司整體帳齡超過3個月，除非有特殊原因，不無可能是
      鉅額呆帳未承認或存有假帳。亞翔工程股份有限公司、聖
      輝工程股份有限公司、雙喜營造股份有限公司之整體應收
      帳款帳齡均小於90天，聖輝工程股份有限公司之整體應收
      帳款帳齡亦為105天，然抗告人卻高達349天，應收帳款天
      數更不斷增加，相對人等顯有對抗告人聲請選派檢查人之
      必要。
　　⒊況且，抗告人於106年度股東常會所提出之自結報告，與經
      申報之106年度損益及稅額計算表，營業收入淨額相差高
      達333,813,581元，幾乎有一倍差距；營業成本、營業毛
      利及營業費用等項目，亦有相當之差異。且抗告人於107
      年度股東常會所提出之自結報告，與經申報之107年度損
      益及稅額計算表，營業收入淨額相差高達700,922,272元
      ，將近有三倍之差距；營業成本、營業毛利及營業費用等
      項目，亦有所差異。此顯非如抗告人所述，係無從預測之
      外在環境因素之預測失準，而係抗告人欲透過浮報營業收
      入淨額獲得股東對抗告人之信賴，以持續獲得相對人等投
      資人對抗告人之投資。
　㈣綜上，為維護相對人等及抗告人全體股東之權益，爰依公司
    法第245條第1項之規定，聲請本院選派檢查人，檢查抗告人
    自104年度起迄今之公司業務帳目及財產情形。
二、抗告人抗告意旨略以：　　
　㈠原審未依非訟事件法第172條第2項規定訊問檢查人，僅依社
    團法人臺灣省會計師公會推薦即選任呂巧淵會計師作為本件
    檢查人，程序自有違法，應發回重為裁定。
　㈡相對人等自104年起持有抗告人股份，且曾於106、107年度以
    盈餘、資本公積配股，清楚抗告人於104年度起均為獲利，
    直至108年度始轉盈為虧，且虧損緣由乃係107年3月起中美
    貿易戰、108年3月香港反送中運動、109年起新冠肺炎疫情
    ，影響中國大陸之台商業者，而抗告人營收主要動能來自中
    國的標案客戶及中國子公司，因前三項不可預知、外來因素
    ，導致抗告人之經營績效大受影響。相對人徒以抗告人108
    年度之營收、營業淨利減少，而認其中有所不法、異常，顯
    係昧於實際。
　㈢又抗告人於107年因應會計準則之變更及欲進行首次公開募股
    （IPO），故於108年6月底前無法完成會計師簽證後之財報
    ，僅能以自結報告提供給股東，但抗告人已向股東說明與正
    式報表之差異處，相對人甚至表示將主動向其他股東說明其
    中差異，如今卻以自結報告與會計師查核之財務報表金額差
    距甚大為由，指摘抗告人之財報有不實情形，顯然有違誠信
    原則。
　㈣另抗告人之104至106年度應收帳款增加，乃係因業務大量增
    加所致；應收帳款週轉天數雖超過90天，然相較於其他與抗
    告人同類型之上市櫃公司，並未過長。況抗告人係因107年
    度會計準則之改變，導致應收帳款週轉天數增加，非如相對
    人所稱有財務報表不實、經營不當之情形；至相對人所提亞
    翔工程股份有限公司、聖輝工程科技股份有限公司、建國工
    程股份有限公司、雙喜營造股份有限公司等，因其等採用會
    計準則增加「合約資產」項目，致其等應收帳款週轉天數與
    抗告人不同，然此均係會計準則改變而改變算法，與實際上
    帳務收取並無關連。　
　㈤實則，相對人陳渼蓁、廖韋強對於上開各情均知之甚詳，卻
    因抗告人不願買回其等股份，始報復性為本件聲請，其聲請
    與公司法第245條規定之立法目的不合，不應准許。相對人
    等雖一再稱其以108元增資、如今血本無歸云云，然相對人
    等先前已出售部分股票予其友人，已獲利了結部分股份，又
    因抗告人增資配發多股，相對人等之實際損失非如其所稱。
    至相對人等所稱抗告人先進行減資，以所分割之子公司立承
    公司股份返還予股東，然立承公司嗣後又進行增資，稀釋相
    對人股權乙節，立承公司於增資發行新股公告已明示如有於
    員工或股東放棄認購或認購不足部分，將授權董事長洽特定
    人為之，相對人等放棄認股時即應知悉其股份將因未增資而
    遭稀釋，現執此為選派檢查人之理由，顯無關連。
　㈥此外，相對人乃係就抗告人於108年度後之虧損情形有所疑慮
    ，卻聲請自104年度起開始檢查抗告人之業務帳目及財產情
    形，未具體指明檢查範圍，且以年份觀之亦顯然逾越必要範
    圍。
三、按繼續6個月以上，持有已發行股份總數1％以上之股東，得
    檢附理由、事證及說明其必要性，聲請法院選派檢查人，於
    必要範圍內，檢查公司業務帳目、財產情形、特定事項、特
    定交易文件及紀錄，公司法第245條第1項定有明文。公司法
    雖於第245條第1項賦與少數股東對公司業務帳目及財產狀況
    之檢查權，然為防止少數股東濫用此權利，動輒查帳影響公
    司營運，限制其行使要件，股東須持股達已發行股份總數1％
    以上，且繼續6個月以上，始得向法院聲請選派檢查人，檢
    查內容以公司業務帳目、財產情形、特定事項、特定交易文
    件及紀錄為限。是觀諸公司法第245條第1項規定之立法精神
    ，已就行使檢查權對公司經營所造成之影響，以及少數股東
    權益之保障間，加以斟酌、衡量，具備上開聲請要件之股東
    ，於檢附理由、事證及說明其必要性後而為上開聲請，即非
    濫用權利、恣意擾亂公司正常營運，公司即有容忍檢查之義
    務，法院自應准許。
四、經查：
　㈠抗告人為股份有限公司，實收資本總額649,104,490元，已發
    行股份總數64,910,449股，相對人陳渼蓁、廖韋強、郭玉蘭
    、林瑀莛分別持有701,795股、113,193股、22,639股、11,3
    19股，合計848,946股，占抗告人已發行股份總數約1.3079％
    ，且已繼續持有6個月以上等情，業據相對人提出抗告人110
    年度股東常會開會通知書、抗告人商工登記公示資料查詢結
    果、抗告人股東同意聲明書為證（見原審卷一第41至62頁)
    ，且為抗告人所不爭執，足見相對人於本件聲請時為繼續6
    個月以上持有抗告人股份總數超過1％以上之股東，而屬公司
    法第245條第1項規定之聲請權人。
　㈡關於抗告意旨指摘原審未踐行訊問檢查人程序部分：
　　按股東聲請法院選派檢查人事件，其聲請應以書面為之；前
    項事件，法院為裁定前，應訊問利害關係人，非訟事件法第
    172條第1項、第2項定有明文。公司法第245條第1項賦予少
    數股東選派檢查人之聲請權，其目的在於監督公司內部行為
    ，防免公司發生違法情事，並可使少數股東獲取充分經營資
    訊，以維護股東權益，惟檢查權之行使亦會干擾公司營運，
    影響公司正常業務運作，故為促使法院就應否選派檢查人及
    檢查人之適當人選作成正確判斷，非訟事件法第172條第2項
    特設規定以保障利害關係人陳述意見之機會，以平衡少數股
    東及公司間之利害衡突，並兼顧二者之權益，故聲請人及受
    檢查之對象即公司固屬非訟事件法第172條第2項所稱之利害
    關係人，至於法院選派之檢查人既不具應受保護之股東權益
    ，亦不因公司業務經營困難致其權益受有損害，性質上係中
    立客觀之第三人，自非屬該條項利害關係人之範疇，要無於
    裁定前踐行訊問檢查人程序之必要，是抗告意旨認原審未踐
    行法定程序訊問擬選派之檢查人呂巧淵會計師，應發回重為
    裁定等語，自不可採。
　㈢關於抗告意旨指摘無選派檢查人必要性、檢查範圍應僅限於1
    08年度以後部分：
　　⒈相對人以抗告人放任關係人應收帳款累積達7.64億元，遠
      超過實收資本額，致108年度產生6.5億元之鉅額虧損；且
      抗告人於104至107年度之應收帳款逐年增加，卻未於現金
      流量表中有相對應之現金流入，應收帳款週轉天數亦不斷
      增加，恐有經營不當、財務報表不實或不法情事之高度可
      能為由，主張有選派專業會計師實地查核抗告人業務帳目
      、財產情形，並提出抗告人108年度財務報表、109年度股
      東常會議事錄、財務預估-財務預測、LINE對話紀錄、108
      年度第二次股東常會議事錄、107年度自結報表、107年度
      財務報表、104至107年度之現金流量表等件附卷可稽（見
      原審卷一第65至90頁、卷二第83至89頁）。
　　⒉另參抗告人之營利事業所得稅結算申報書，抗告人於104至
      107年度之應收帳款依序為101,956,466元、217,538,091
      元、527,351,963元、708,559,865元，逐年增加（見原審
      卷一第150、178、208、240頁）；而其營業活動之現金流
      量，卻未為相對應之增加（見原審卷二第83至89頁之抗告
      人104年至107年度現金流量表），其中緣故為何？抗告人
      資金運用或帳款監督控制是否妥當？實非無疑。
　　⒊再者，以應收帳款週轉率（營業收入淨額÷平均應收帳款）
      換算抗告人之應收帳款週轉天數，抗告人於104至107年度
      之週轉天數分別為154天、156天、200天、887天（見原審
      卷二第29頁），似有偏長之疑慮。本院審酌應收帳款週轉
      天數固因產業類別、個別公司經營策略而有所不同，難以
      應收帳款週轉天數過高而遽指公司經營舞弊，然實務上確
      實不乏為粉飾虛偽交易、挪用應收帳款等而虛構應收帳款
      、延長應收帳款天數之實例，再考量抗告人於108年度遽
      然提列鉅額虧損，相對人為釐清抗告人營運有無不法或不
      當之處，而請求選派檢查人檢查抗告人自104年度迄今之
      公司業務帳目及財產情形，自屬合理。
　　⒋抗告人雖辯稱其歷來業務、財務健全且有盈餘，僅於108年
      度因中美貿易戰、香港反送中運動、新冠肺炎疫情等不可
      預知之外來因素，以及會計準則變更而產生虧損等語，然
      抗告人108年度產生虧損既為事實，已影響股東權益甚鉅
      ，且抗告人104至107年度之應收帳款數額有偏高、應收帳
      款週轉天數有偏長等疑慮，前已敘明，縱經檢查人檢查後
      無不法或不當，為保障少數股東權益，仍無從認本件並無
      檢查之必要。至抗告人另辯稱所謂「業務帳目」、「財產
      情形」過於空泛、不明確等語，惟公司法第245條第1項既
      未明文限制檢查人所得檢查之業務帳目及財產之範圍，抗
      告人執此指摘，亦不可採。
　㈣關於抗告意旨指摘相對人濫用公司法第245條選派檢查人制度
    部分：
    抗告人雖抗辯相對人係因要求抗告人法定代理人買回股份未
    果，始報復性提起本件聲請等語，並提出相對人陳渼蓁、廖
    韋強之LINE對話截圖為證（見本院卷第95至100頁），另以
    相對人「引用稅簽數字誤導財簽數字說明抗告人財報不實」
    、「忽略合約資產此項新的財務準則」、「已參加股東會或
    知悉之決議卻反悔」等行為為佐（見本院卷第278至280頁）
    。惟抗告人所提上開事證，至多僅能證明相對人對抗告人營
    運方向另有想法，且相對人本無從透過參與股東會或閱讀財
    務報表即可獲悉抗告人詳細具體之財務、業務及人事等營業
    資訊，縱有誤解，亦難苛求並遽認其等動機不正。又相對人
    確有聲請選派檢查人檢查抗告人業務帳目及財產情形之必要
    已如前述，即難認其等濫用公司法第245條選派檢查人制度
    ，是抗告人此部分之抗辯，亦屬無據。
五、綜上所述，抗告人上開所指各節，均非可採。本件相對人聲
    請選派檢查人，檢查抗告人自104年度迄今之業務帳目及財
    產情形，並非無據，應予准許。從而，原審裁定選派呂巧淵
    會計師為檢查人，檢查抗告人自104年度迄今之業務帳目及
    財產情形，並無違誤。抗告人猶執前詞，指摘原審裁定不當
    ，求為廢棄云云，為無理由，應予駁回。
六、據上論結，本件抗告為無理由，爰依非訟事件法第21條第2
    項、第24條第1項、第46條，民事訴訟法第495條之1第1項、
    第449條第1項、第95條、第78條，裁定如主文。
中　　華　　民　　國　　111 　年　　3 　　月　　24　　日
                  民事第二庭  審判長法　官  黃若美
　　　　　　　　　
　　　　　　　　　                  法  官  宋泓璟
　　　　　　　　　
　　　　　　　　　                  法  官  楊雅萍
以上正本證明與原本無異。
本裁定除以適用法規顯有錯誤為理由外，不得再抗告。如提起再
抗告，應於收受後10日內委任律師為代理人向本院提出再抗告狀
。並繳納再抗告費新臺幣1,000元。
中　　華　　民　　國　　111 　年　　3 　　月　　24　　日
                        　　　　　　書記官　蘇  泠